【裁判字號】    89,上易,1177
【裁判日期】    890120
【裁判案由】    侵占
【裁判全文】
台灣高等法院刑事判決                          八十九年度上易字第一一七七號
    上  訴  人  臺灣臺北地方法院檢察署檢察官
    被      告  乙○○○
                丙○○
    右  一  人
    選任辯護人  梁穗昌律師
右上訴人，因被告侵占案件，不服臺灣台北地方法院，八十七年度易字第五八七號，
中華民國八十九年一月二十日第一審判決（起訴案號：台灣台北地方法院檢察署八十
六年偵字第一四一九０號），提起上訴，本院判決如左：
    主  文
上訴駁回。
    理  由
一、本件公訴意旨略以：被告乙○○○、丙○○母子明知坐落臺北市○○段○○段五
    四六地號土地，門牌號碼臺北市○○路○段五巷一弄五號房屋（下稱系爭五號房
    屋）係由乙○○○之夫周宜福與周金垣、周昇平及告訴人周獻四人共同出資興建
    ，並由周宜福承租使用，嗣禾和開發事業有限公司（以下簡稱禾和公司）取得前
    開土地所有權並訴請周宜福遷讓房屋時，周宜福於訴訟中去世，乃由被告乙○○
    ○與被告丙○○承受訴訟，詎被告乙○○○、丙○○竟共同意圖為自己不法之所
    有，於民國八十五年十一月十八日，將前開房屋侵占入己，並以新臺幣（下同）
    五百萬元之代價，逕與禾和公司達成和解，將房屋轉讓予禾和公司處分，因認被
    告涉有共同侵占罪嫌。
二、按犯罪事實應依證據認定之，無證據不得推定其犯罪事實。又不能證明被告犯罪
    者，應諭知無罪之判決，刑事訴訟法第一百五十四條、第三百零一條第一項分別
    定有明文。又事實之認定，應憑證據，如未能發現相當證據，或證據不足以證明
    ，自不能以推測或擬制之方法，為裁判基礎（最高法院四十年臺上字第八六號判
    例參照）。再告訴人之告訴，本以使被告受刑事訴追為目的，故其陳述是否與事
    實相符，自應調查其他證據，以資審認，苟其所為攻擊之詞，尚有瑕疵，則在此
    瑕疵未予究明以前，即不能遽採為斷罪之基礎（最高法院六十九年臺上字第一五
    三一號判決參照）。
三、本件公訴人認被告二人涉犯共同侵占罪嫌，要以告訴人提出之協議書認定系爭五
號房屋為告訴人與周宜福、周金垣及周昇平四人共同出資興建，而由周宜福承租
    使用，及被告於原審民事庭八十五年度重訴字第三二九號案件中，成立訴訟中和
    解，並取得和解金額七百萬元之事實為主要依據。訊據被告丙○○堅決否認有何
    侵占犯行，辯稱：系爭房屋係其父周宜福向祭祀公業租的，伊與禾和公司於民事
    訴訟中達成和解時，禾和公司所支付之七百萬元係搬遷補償費，又系爭五號房屋
    於七十六年七月三十日並無人居住，故其父周宜福與周金垣、周昇平及告訴人等
    人不可能於七十六年七月三十日在該處簽立共同出資修繕之協議書，系爭五號房
    屋於七十六年十一、十二月間有零零星星修繕，部分由伊找人、部分由伊父直接
    找人修繕，七十七年初才有搬進去住等語。
四、經查：
  （一）系爭五號木造房屋（面積八十二．六五平方公尺，約二十五坪），連同基地
        ，係由台灣省交通處公路局於六十七年一月二十七日出售移轉予祭祀公業周
        廣昇管理委員會，此有台灣省交通處公路局出售省有房屋產權移轉證明書在
        卷（見偵查卷第三十五頁）。
  （二）告訴人提出之協議書載：「坐落台北市○○路○段五巷一弄五號（北市○○
        段○○段五四五地號土地）地上物由周獻、周宜福、周金垣、周昇平共同出
        資修繕，嗣後對該地上物每人均有肆分之壹的處分權（將來對該地上物處分
        應經肆人的同意決不異議）中華民國七十六年七月三十日」，此有該協議書
        影本在卷（見偵查卷第三頁）。告訴人於原審供稱：這房子是四人合夥起來
        建的，照片（指被告提出房屋之照片）是建後照的，這房子是錢交給周宜福
        建的，時間是七十七年左右，我們三人（指告訴人與周金垣、周昇平）共拿
        一百五十萬元給周宜福，以現金交付，每人出五十萬元之現金，周宜福部分
        也是出五十萬元，他有無拿出來，不知道（見原審卷第十七頁）。
  （三）被告提出系爭房屋於七十九年、八十年間拍攝之照片觀之，該屋外牆、窗框
        為木造日式建築，且非常陳舊，此有照片多幀在卷（見原審卷第二三五頁證
        物袋）。證人即管區警員林子晉於原審證稱：「這房子很早就有了，七十八
        年就有了，我七十八年去時，這房子就是這樣，那是日本式的矮房子。」（
        見原審卷第五十四頁）。證人即被告丙○○之妹之同學李淑卿於原審證稱：
        「我有常常去他家玩，房子是七十七年他們搬進去的，我之前去，房子就如
        相片，日本式的。」「那是舊房子，日本式的，如果有翻修改建，不會是日
        式的。」等語（見原審卷七十一頁）。
  （四）周宜福於八十一年二月一日與祭祀公業周廣昇管理委員會（主任委員即告訴
        人）簽訂系爭五號房屋（約二十五坪）租賃契約書（見偵查卷第九十五頁）
        ，並有該祭祀公業出具收取租金之收據，而該收據備註一、日式房屋破舊不
        堪使用，由租用人自行修復使用，此有收據一紙在卷（見原審卷第一二九頁
        ）。
  （五）上揭八十五年度重訴字第三二九號民事訴訟，原告禾和公司對被告周宜福原
        訴之聲明「周獻（祭祀公業周廣昇管理人）周宜福、周明玉應自坐落台北市
        大安區○○段○○段第五四六號土地上如附圖所示之面積之地上物（即系爭
        五號房屋）遷出將土地返還原告及其他共有人全體（見上揭民事卷八十五年
        三月一日起訴狀）；原告訴訟代理人於該民事庭陳述「我們所請求拆屋還地
        ，但拆屋部分業經鈞院判決」等語（見上揭民事卷八十五年四月十七日準備
        程序筆錄）。嗣原告禾和公司於八十五年五月三十一日提出之準備狀就上揭
        訴之聲明變更為「被告周宜福、周明玉應將坐落台北市○○區○○段三小段
        第五四六號地號土地上如附圖Ｂ３所示面積（指一五．０一平方公尺）  之
        增建部分建物拆除並自台北市○○路○段五巷一弄五號房屋（依複丈成果圖
        其中庭院面積六七．九六平方公尺、主建物面積九八．二八公尺）遷出將土
        地返還原告及其他共有人全體（見上揭民事卷第八十五年五月三十一日準備
        狀及土地複丈成果圖）。後民事訴訟達成和解，和解筆錄內容「第四點：被
        告周明玉及被告周宜福之承受訴訟人乙○○○、周博一、丙○○、周素香、
        邱琴惠、周麗華、周淑娥、周瑞珠等人同意於八十五年十二月二日前將坐落
        台北市○○區○○段三小段第五四六起地號土地上如附圖Ｂ３所示面積之增
        建部分建物拆除並自台北市○○路○段五巷一弄五號房屋遷出將土地返還原
        告及其他共有人全體；第五點：原告願給付周明玉等九人共七百萬元之搬遷
        補償費」，此有上揭民事和解筆錄可稽（見上揭民事卷第八十五年十一月十
        八日和解筆錄）。
五、綜上，告訴人雖稱於七十七年間與周金垣、周昇平每人出資五十萬元，共交付一
    百五十萬元予周宜福改建系爭五號房屋，而不知周宜福是否依約出資五十萬元，
    惟一百五十萬元依七十七年間當時之貨幣價值而言，並非小數目，告訴人等交付
    周宜福該項金額，竟未請求其簽立收據為憑，亦未能提出其他積極明確之證據證
    明渠等確有出資之實，且對於周宜福是否按約出資，莫不關心，未積極查明，對
    周宜福如何使用該筆款項，並未過問，工程所需款項是否需要多退少補，亦不知
    情，顯與常情不符。再依被告提出系爭五號房屋七十九年、八十年間之照片觀之
    ，該屋外牆、窗框為木造日式建築，且非常陳舊，並參酌台灣省交通處公路局於
    六十七年一月二十七日出售移轉予祭祀公業周廣昇管理委員會時，該房屋即屬木
    造，及證人林子晉、李淑卿上揭證詞，可見告訴人所言系爭五號房屋係以二百萬
    元之高價拆除改建過，誠屬可疑。又周宜福於八十一年二月間與祭祀公業周廣昇
    管理委員會訂定租約而承租系爭五號房屋使用，而代表祭祀公業簽訂該租賃契約
    者即是告訴人本人，若系爭五號房屋於七十七年間因年久失修而由告訴人與周宜
    福、周金垣、周昇平四人另共同出資拆除重建，自當由該四人出租系爭五號房屋
    收取租金，豈有以祭祀公業為出租人收取租金，而將系爭五號房屋出租與周宜福
    居住使用之理，更不致於收據中註明該屋已「破舊不堪使用，由租用人自行修復
    使用」，準此益見告訴人之指訴，不足採信。是單憑告訴人告訴人提出之上揭協
    議書，尚難證明系爭五號房屋係由告訴人與周宜福、周金垣、周昇平四人出資修
    繕或改建。至證人甲○○雖證稱上揭協議書內容為真正，惟如上所述，仍不足證
    明系爭五號房屋確係由告訴人與周宜福、周金垣、周昇平四人出資修繕或改建。
    是系爭五號房屋堪認應屬祭祀公業周廣昇管理委員會所有而出租予周宜福。另依
    台灣省交通處公路局於六十七年一月二十七日出售移轉予系爭五號房屋予祭祀公
    業周廣昇管理委員會時，載明面積八十二．六五平方公尺（約二十五坪），而祭
    祀公業周廣昇管理委員會於八十一年二月間與周宜福簽立系爭五號房屋之租賃契
    約時亦載明面積約二十五坪，依此可見上揭增建部分一五．０一平方公尺自不屬
    系爭五號房屋原建築之一部分，應係八十一年二月間以後所增建，且亦無證據證
    明此增建部分係由祭祀公業周廣昇管理委員會或告訴人所出資增建。末依禾和公
    司於上揭民事訴訟訴之聲明及和解筆錄內容觀之，可見禾和公司並未請求周宜福
    拆除系爭五號房屋原有建物之部分，從而上揭和解筆錄中所約定禾和公司給付周
    明玉等九人共七百萬元自不能認為係處分拆除系爭五號房屋中原屬於祭祀公業周
    廣昇管理委員會所有之部分之對價。是該七百萬元自不屬祭祀公業周廣昇管理委
    員會或告訴人所有，故被告自無侵占告訴人或祭祀公業周廣昇管理委員會所應分
    得之款項。此外復查無其他積極證據足資認定被告有共同侵占之犯行，是被告被
    訴侵占之犯罪事實，要屬不能證明。原審經詳察，諭知被告無罪之判決，並無不
    當。檢察官上訴，核無理由，應予駁回。
六、被告乙○○○經合法傳喚，無正當理由不到庭，爰不待其陳述，逕行判決，併此
    敘明。
據上論結，應依刑事訴訟法第三百六十八條、第三百七十一條，判決如主文。
本案經檢察官張啟彬到庭執行職務。
中      華      民      國      八十九      年    十二      月  二十六  日
                              臺灣高等法院刑事第二十四庭
                                  審判長法  官  陳  貽  男
                                        法  官  李  世  貴
                                        法  官  陳  憲  裕
右正本證明與原本無異。
不得上訴。
    書記官  劉  育  妃
中    華    民    國    八十九    年      十二      月     二十八       日


司法院資訊處製作；財團法人民間司法改革基金會備份。
